【裁判字號】    89,台上,4920
【裁判日期】    890817
【裁判案由】    傷害致人於死
【裁判全文】
最高法院刑事判決                              八十九年度台上字第四九二○號
    上訴人  台灣高等法院台中分院檢察署檢察官
    被  告  甲○○
右上訴人因被告傷害致人於死案件，不服台灣高等法院台中分院中華民國八十七年三
月十七日第二審更審判決（八十六年度上更(一)字第三○四號，起訴案號：台灣彰化地
方法院檢察署八十四年度偵字第二九七號），提起上訴，本院判決如左：
    主  文
原判決撤銷，發回台灣高等法院台中分院。
    理  由
本件原判決以公訴意旨略稱：被告甲○○於民國八十三年十二月二十七日十六時三十
分許，駕駛小客貨車沿彰化縣秀水鄉○○路，由北往南行駛，行經秀水鄉○○村○○
路○段二六四之一號來來餐廳前，遭被害人林民雄駕駛小客車自後方追撞。二人乃將
車停放路旁談判。林民雄雖表示願賠償被告之損失，但僅留行動電話號碼給被告，不
肯告知其年籍資料或住址，致與被告發生爭吵，並即轉身進入車內欲離開現場。被告
見狀，遂伸手從林民雄駕駛座窗戶欲取下汽車鑰匙，阻其離開。林民雄心生怒意，開
啟車門，以手拉住被告衣領猛推；被告即基於傷害之故意，持不明之鈍器，朝林民雄
之頭頂部及右側頭部猛擊，造成頭頂部皮下血腫傷、右側頭部皮下出血傷等傷害。經
送醫急救，終因顱內出血，延至同月二十九日零時四十分許不治死亡等情。因認被告
涉有刑法第二百七十七條第二項之傷害致人於死罪嫌。經審理結果，認不能證明被告
犯罪，因而撤銷第一審有罪之判決，改判諭知被告無罪。固非無見。
惟查：(一)告訴人、證人之陳述有部分前後不符，究竟何者為可採，法院應參酌相關事
證，本於職權斟酌判斷；倘其基本事實之陳述與真實性無礙時，仍非不得採信。本件
告訴人即被害人之配偶林王美麗於案發後，在警訊稱：「因為我聽……添發銀樓老闆
娘阿美稱我先生於交通事故後，曾遭對方毆打。……在急診室內我先生當時曾告訴我
是被三名男子毆打，告訴我是對方肇事者及其同車上之乘客毆打的。」於檢察官相驗
時又稱：「……我聽添發銀樓老闆娘說：『麗美，你先生在路邊被三個年青人從後頭
部、頸部一直打，不是單純車禍事件，你要注意』。」（見相驗卷第三頁反面、第二
十二頁正、反面）復於第一審稱：「我接到人家的通知才趕去，當時我先生還醒著，
我扶他起來問他為何如此，他答說是被告五、六人中二、三人打他，說是一件物件打
他，沒說拿何物打的。我就將他送去醫院，在醫院時他說他人很痛苦，對方為何沒來
，我問他被打何處，他說被打頭部中心，他要死前對我說他被打很痛苦……」等語（
見第一審卷第二十五頁正、反面）。嗣於歷次審理中，均一再指明被害人確曾告知係
遭被告等三名男子毆打，其基本事實之陳述似無二致。而證人即陪同林王美麗赴案發
現場之蘇鎮能亦證稱：「……我有聽到林王美麗和另一名女子在交談，稱林民雄發生
交通事故，亦被人毆打等言語，該名與傷者太太交談之女子我並不認識，我只知道她
叫阿美……」（見相驗卷第六頁反面）。證人梁民德亦稱：「……我問他（被害人）
如何跌得如此傷重的，他說被人打的，當時他太太也在場，我告訴他要先醫治身體，
後來他就轉送秀傳醫院……」、「（你有無問他為何受傷？）有問他。他回答說與人
打架被打了。」等語（見第一審卷第七十九頁反面、原審上訴卷第三十四頁反面）。
是梁民德知悉被害人被毆之事，乃被害人親口向其述說，並非傳聞自林王美麗。又據
證人陳麗美證稱：「我到達現場，看到一個人躺在路邊，頭朝田，腳朝馬路方向，在
躺著的人旁邊有三個人在旁邊，我把機車速度放慢，想看發生什麼事，結果一個男子
就罵我『看什麼ㄒㄧㄠ』，接著又看到一個蹲的男子站起來，看我一眼，我就趕快離
開。」「突然站起來的那個男子，手裡拿一支銀色物體，長約三十公分，寬不知道，
看起來很像是板手，我有看到亮光，所以應該是金屬類的東西。」並指認被告及其同
車者之照片稱：「李銀座罵我，吳錦昭手裡拿金屬物體。」於原審復為相同之陳述（
見偵查卷第五十三頁反面至第五十四頁、原審上訴卷第一五七頁至第一五八頁）。倘
若上開陳述均屬不虛，則被害人臨終前，親口向其配偶林王美麗及梁民德述說遭被告
等三名男子毆打頭部，是否全然不足採憑，即非無再事探求之餘地。乃原判決擷取林
王美麗枝節性之片斷陳述，謂其陳述前後不一；復謂梁民德之證言係傳聞自林王美麗
，因而悉予摒棄不採，其採證職權之行使，難謂於法無違。(二)被害人原駕車在被告之
小客貨車後方行駛，因追撞被告之小客貨車，雙方下車查看，旋發生爭執，為被告及
其同車之李銀座、吳錦昭等人一致供明之事實。而被害人屍體經內政部警政署刑事警
察局鑑驗結果，其頭頂部有寬約四×八公分之頭皮下血腫傷一處，致骨頂骨折，大腦
硬腦膜外出血約一百西西血塊，硬腦膜下三十西西血塊，腦腫脹。右側頭部有約四×
七公分皮下出血傷一處，致右硬膜下出血約三十西西血塊，腦腫脹。並判定：「本屍
體係因頭頂部及右側頭部受鈍器（棍或鐵棒擊）致頭骨骨折、腦傷、顱內出血致死者
，為他為。」（見相驗卷第五十頁）。復鑑驗稱：「（腦挫傷）如係死者自己下車時
碰到車門頂框，不致於造成頭骨骨折及硬腦膜出血。」「（右側頭部傷）依駕駛座上
開車之人，如不慎撞擊前車時，人產生往前衝之現象，前胸部會先撞擊方向盤，而不
可能為右側頭部」（見原審上訴卷第七十九頁）。則被害人所受傷害，似非駕車追撞
被告小客貨車時所造成；而依其傷勢，是否可能在駕車肇事前即已有之？亦即，如果
被害人已有此項傷害，是否猶有可能駕車上路，並於肇事後為劇烈之爭吵？倘非被害
人駕車肇事前已有或肇事時造成之傷害，該傷害能否認為非被告或其同車之人於雙方
下車爭執時所致？殊堪深入根究明白。又意思之聯絡並不限於事前有所謀議，即僅於
行為當時有共同犯意之聯絡者，亦屬之，且其表示之方法，亦不以明示通謀為必要，
即相互間有默示之合致，亦無不可。原判決援引證人陳麗美之上開證言，謂縱採信陳
麗美之供述，認定吳錦昭見被告被抓衣領，乃持扳手傷害被害人，亦因純屬吳錦昭個
人之行為，且事出瞬間，被告與吳錦昭應無犯意聯絡之可能（見原判決第七面第二行
至第七行）。但被告於偵查中供稱：「林民雄所駕駛的車子從後面追撞我的車，我下
車後，到車後查看，等了很久，林民雄才下車，下車後就開始破口大罵，罵『幹你娘
』等髒話……等我們二人都把車子停好後，我們二人又再下車，我就拿我的名片、筆
要抄他的資料……他說沒有。我又接著問說，至少要留身分證號碼、姓名。他就說：
你這樣講，是把我當作垃圾，我是垃圾，你們比我更垃圾，講完後轉身就進入車內…
…我就伸手要拔他的鑰匙，他就說這是我的車子，你敢開我的車門，接著就用手拉我
的衣領，另外一隻手打我的左臉頰，並用力推我……我一直退，退到林民雄的車後，
他突然往左側跌倒，我也跟著跌倒……他倒地後就沒有在動了。」等語（見相驗卷第
二十三頁反面至第二十五頁）。故由被告所供事件始末，其雙方間爭執甚烈，似非「
事出瞬間」，倘證人陳麗美所述屬實，能否謂「純屬吳錦昭個人行為」？亦非無疑。
實情如何尚欠明瞭，自應詳加調查，仔細斟酌，始足以發現真實。上訴意旨指摘原判
決違背法令，尚非全無理由，應認仍有撤銷發回更審之原因。
據上論結，應依刑事訴訟法第三百九十七條、第四百零一條，判決如主文。
中      華      民      國    八十九    年      八      月     十七     日
                              最高法院刑事第六庭
                                  審判長法官  紀  俊  乾
                                        法官  黃  正  興
                                        法官  陳  東  誥
                                        法官  張  春  福
                                        法官  韓  金  秀
      右正本證明與原本無異
                                              書  記  官
中      華      民      國    八十九    年      八      月    二十二    日


司法院資訊處製作；財團法人民間司法改革基金會備份。
